臺灣臺北地方法院刑事判決　　　　　　99年度易字第3621號
公　訴　人　臺灣臺北地方法院檢察署檢察官
被　　　告　賴振邦
選任辯護人　崔駿武律師
扶助律師
上列被告因詐欺案件，經檢察官聲請簡易判決處刑（99年度偵字
第22526 號），茲經本院認為不應以簡易判決處刑而適用通常訴
訟程序審理，判決如下：
    主  文
賴振邦幫助意圖為自己不法之所有，以詐術使人將本人之物交付
，處有期徒刑肆月，如易科罰金，以新台幣壹仟元折算壹日。
    事  實
一、賴振邦可以預見一般人收集金融帳戶使用，應與財產犯罪及
    規避追查之需要密切相關，且取得他人金融帳戶之人與所屬
    犯罪集團成員，應係將該帳戶作為實施詐騙或恐嚇取財犯罪
    使用，竟仍基於縱他人持以實施犯罪亦無違反其本意之幫助
    犯意，於民國99年8 月3 日前某日，在不詳地點將其申設使
    用之臺灣銀行中和分行帳號004 ─000000000000號帳戶之存
    摺金融卡連同密碼，交付予真實姓名年籍不詳之詐欺集團成
    員使用。嗣該詐欺集團成員取得上開提款卡及密碼後，基於
    意圖為自己不法所有之詐欺取財犯意聯絡，於99年8 月3 日
    晚間，撥打電話向何信賢佯稱係PCHOME商店街網購服務人員
    ，因公司作業疏失，將何信賢先前購物之扣款方式誤設為分
    期付款，需何信賢前往自動櫃員機依指示操作以取消設定等
    語而施行詐術，致何信賢陷於錯誤，於同日晚間8 時42分許
    ，在新竹市○○街75號公司內以網路ATM 依詐欺集團成員指
    示操作後，轉帳匯款新台幣（下同）10萬元至賴振邦上開臺
    灣銀行中和分行帳戶內，旋即遭提領一空。嗣因何信賢發覺
    有異，始報警循線查獲。
二、案經臺北縣政府警察局新店分局報告臺灣臺北地方法院檢察
    署檢察官偵查後聲請簡易判決處刑。
    理  由
壹、證據能力方面：
    按刑事訴訟法第159 條之5 規定；「被告以外之人於審判外
    之陳述，雖不符前四條之規定，而經當事人於審判程序同意
    作為證據，法院審酌該言詞陳述或書面陳述作成時之情況，
    認為適當者，亦得為證據。當事人、代理人或辯護人於法院
    調查證據時，知有第159 條第1 項不得為證據之情形，而未
    於言詞辯論終結前聲明異議者，視為有前項之同意」。經查
    本件被告賴振邦及辯護人對於公訴人所提之公訴證據，於本
    院行準備程序時已明示不爭執（參見100 年2 月15日準備程
    序筆錄），且在本院審理期間，對本院所調查之證據亦均無
    表示異議，從而本件之公訴證據自均應有證據能力，得為本
    件之審判基礎。
貳、實體方面：
一、上揭事實，訊據被告賴振邦矢口否認犯行，辯稱該臺灣銀行
    中和分行帳號004 ─000000000000號帳戶之金融卡，係其平
    常供領取退伍後之退撫金使用，平常係放置於家中臥室之床
    頭櫃，密碼則寫在金融卡之套子上面，可能係最後一次於99
    年7 月7 日領取當年7 月份核發之退撫金後即遺失，伊係直
    至同年8 月5 日因為要去匯每月之房租6000元給房東，所以
    順便將其所有之臺灣銀行帳戶存摺及另一本郵局存摺均隨身
    帶，意圖順道前往去補刷存摺，始經臺灣銀行告知可能帳
    戶有問題，伊才回去發現金融卡遺失，隨即前往新北市政府
    警察局汐止分局偵查隊報案，惟當日並未製作筆錄，是至同
    年8 月9 日始製作筆錄。該存摺係供其領取退撫金使用之專
    用帳戶，伊不可能提供給犯罪集團使用，且帳戶中尚有餘款
    842 元，也同時被犯罪集團領走，而被告是發現提款卡遺失
    後即立即向警察局報案，可證並無幫助詐欺之意圖，否則何
    有可能立即報案？故伊也是被害人，對其他被害人之被詐欺
    ，伊不知情，也完全無關云云。
（一）按「認定犯罪事實應依證據，而證據之憑信力如何，法院
      依自由心證之原則，本有斟酌取捨之權」；「認定犯罪事
      實所憑之證據，並不以直接證據為限，即綜合各種間接證
      據，本於推理作用，為認定犯罪事實之基礎，如無違背一
      般經驗法則，尚非法所不許」，最高法院20年上字第844
      號、31年上字第1312號、44年台上字第702 號、75年台上
      字第1822號分別著有判例，可資參照。邇來詐欺集團利用
      人頭帳戶進行詐欺致民眾多人受害，本為公眾周知之事實
      ，而政府各主管機關亦多有政令宣導，呼籲持有帳戶存摺
      者切須對自己之身分證、帳戶存摺、印章與提款卡應妥善
      保管，尤不得任意轉賣、出借或交付不法之徒使用，被告
      亦不得諉為不知。尤以身分證、帳戶存摺、印章、提款卡
      及提款卡之密碼等，分別關係到個人身分權、財產權之維
      護與隱私權之保障，不僅應妥善管理，並應分開存放以減
      少遺失後遭人盜取、利用之風險，更已為現代國民之基本
      常識。而司法實務上，經查獲私自買賣身分證、帳戶以供
      犯罪集團使用者，所在多有，且因買賣雙方既均為地下之
      不法交易，是行為人究係於何時、何地以何價格從事買賣
      或交付，除非被查獲之行為人誠心悔悟而願於偵查中自白
      ，否則本即乏直接證據可循。又出售或交付帳戶者，每於
      偵查機關依被害人所提供之帳戶帳號循線查獲時，亦多以
      遺失為由以為搪塞，資為卸責之藉口，尤為司法實務所常
      見之情形。是被告所辯之遺失是否可採，在無其他直接證
      據可資認定之情形下，惟有綜合行為人之素行、教育程度
      、財務狀況與行為人所述遺失情節之主、客觀情事，本於
      推理作用、經驗法則，以為判斷之依據。
（二）以本案而言，被告所辯有如下諸多可疑之處，從而依本院
      心證，被告所辯無可遽採：
   (一) 本件被告申請開立使用之臺灣銀行中和分行帳號004 ─
      000000000000號帳戶，確經不詳身分之人持以遂行詐欺手
      法，而經被害人何信賢陷於錯誤，於99年8 月3 日晚間8
      時42分許，轉帳匯款10萬元至該帳戶且即提領一空1節 ，
      業據證人何信賢於偵查中指訴歷歷，並有臺灣銀行中和分
      和函文及所附存摺存款歷史明細查詢、被害人何信賢第一
      銀行存摺影本等附卷可稽。
   (二) 次查，被告雖供稱於99年8 月5 日經銀行告知帳戶有問題
      ，且有大筆金額被匯入及領出，從而去大安分局偵查隊報
      案云云，然依本院向新北市政府警察局汐止分局偵查隊查
      詢結果，經查無本案被告賴振邦之報案紀錄，有該分局
      100 年4 月8 日新北警汐刑字第1000012799號函及所附99
      年8 月1日 至8 月9 日的「臺北縣政府警察局員警工作紀
      錄薄」一本可稽。按被告既云有報案，即應有報案紀錄可
      查，足證被上開告所辯已有不實。況依被告之供述，被告
      報案時間係在99年8 月5 日，且係經銀行告知帳戶有問題
      後始去報案，是被告縱有報案紀錄，且證明係於該日報案
      ，然顯然係在本案犯罪事實業已發生（被害人何信賢係於
      99年8 月3 日匯款，且於當日即已遭領取一空），且帳戶
      已依犯罪通報程序而遭凍結之後，是被告之報案就本案犯
      罪事實之發生與防止均無任何任何實益。又被告固辯稱伊
      係於知悉帳戶遭凍結後立即報案，應可證明伊無幫助犯罪
      之故意云云。然依法院審判實務上之經驗與一般經驗論理
      法則，有關交付帳戶以幫助詐欺之人，通常本即係在帳戶
      金額業遭利用並領取完畢後，即立刻向警局主動報案遺失
      或遭犯罪集團騙取等等，藉以作為日後在偵查、審判中卸
      責之藉口，而此種幫助犯罪之人通常用以自清之手段，或
      欲蓋彌彰的犯罪手法，早已為司空見慣之情形，是所謂事
      後之主動報案或自動前往警察局製作筆錄等等，縱其所辯
      屬實，亦並不因此即足供對被告有利之證明，亦合先敘明
      。
   (三) 本件被告申請開立使用之臺灣銀行中和分行帳號004 ─
      000000000000號帳戶，平常係供被告專門用以領取「退撫
      金」使用，業據被告陳明在卷，且有該帳戶出入明細可證
      。而依該帳戶出入明細可知，被告之「退撫金」一年只發
      放二次，分別為每年之1 月上旬、7 月上旬，每次均為
      15,099元，金額非高。而依被告之習慣，於每次發放後即
      均於數日內持金融卡全部領取完畢，亦經本院訊問被告屬
      實，並有領款紀錄可查。是被告對該存摺帳戶內之餘額所
      剩無幾，應極為清楚，且該帳戶之金額於每次領取完畢後
      ，距下次須再使用該提款卡之時間至少尚有半年之久，從
      而該金融卡在下次退撫金匯入前，應無使用之必要，亦應
      心知肚明。而被告另一本郵局帳戶（存摺號碼：
      00000000000000 ） 亦有相同之情形，即該帳戶係供被告
      領取每半年一次之「退役俸」使用，而每半年一次之「退
      役俸」亦均為定額之152, 790元，且同為每年1 月1 日、
      7 月1 日發放，且每次亦均由被告於發放後數日內均由被
      告領取一空，同有該郵政存款薄儲金薄影本所載出入明細
      可參（詳見本院審理卷第24頁至27頁）。是該二個帳戶分
      別係由被告領取「退撫金」、「退役俸」之帳戶，且依本
      案之99年7 月份之領款紀錄觀察，被告該次之「退撫金」
      15,099元，係於99年7 月1 日匯入，被告於同年7 月6 日
      、7 日分二次領取1 萬元、5 千元，僅剩餘842 元；「退
      役俸」152,790 係於99年7 月1 日匯入，經被告於同年7
      月1 日、2 日、5 日、7 日、19日先後分數次領取，至僅
      餘776 元。基上可證，被告最後一次使用本案系爭臺灣銀
      行帳戶係在99年7 月7 日；而最後一次使用該郵局帳戶則
      為99年7 月19日。則被告若真有刷摺之必要，何以不於上
      開7 月7 日或7 月19日使用金融卡同時去刷存摺？何以會
      在99年8 月5 日當天突然想起要去刷存摺？況該二存摺明
      知要到明年1 月後才有可能會使用？
   (四) 被告又辯稱99年8 月5 日係為了要去匯當月房租6,000 元
      ，從而順便將其所有銀行與郵局存摺帶去補刷存摺云云，
      然被告每月之匯款予房東何美莉一節，經本院命其提出有
      關當日支付房租之證據時，並未能提出相關佐證，僅提出
      租賃合約影本一份，是該部分之供詞即亦有可疑；況依被
      告之供述，伊所繳納房東房租係採取無摺存款之方式，直
      接將現金匯入房東何美莉帳戶即可，而「無摺存款」之匯
      款程序，完全無必須使用到臺灣銀行存摺、郵局存摺之必
      要，則被告當日在支付房租之餘，「突然」想到要順便去
      補刷存摺云云，衡諸情理，亦令人難以採信。尤以本件詐
      欺集團使用被告帳戶之時間是在99年8 月3 日，而依被害
      人何信賢之指訴，詐欺集團係自99年8 月3 日晚間19時34
      分起撥打詐欺電話，被害人之匯款係自8 月3 日晚間20時
      36分開始匯款，全部受詐欺金額10萬元則係於同日晚間21
      時02分即全部遭到犯罪集團領取一空，是被告之突然想起
      要去刷存摺，恰是在犯罪集團甫使用該帳戶完畢後二日，
      依其時間而言，又豈得謂巧合？
   (五) 末按遺失提款卡之情形，衡諸事理，固所在多有，而遺失
      後竟遭犯罪集團使用之情形，亦非絕無可能，然提款卡與
      密碼，同時因遺失而即遭犯罪集團使用之情形，則尚非多
      見。蓋提款卡之使用，除須有提款卡外，尚須同時輸入只
      有帳戶所有人始知悉之密碼，否則無從利用該帳戶進行交
      易提款，俾以於提款卡不慎遺失時，縱為他人所拾獲持有
      ，亦無從利用該提款卡進行使用，藉此提供帳戶所有人基
      本保障，此均為公眾周知之事實。而提款卡之密碼既如此
      重要，故凡持有提款卡之人，均應熟記自己之密碼，勿令
      無關之第三人知悉，縱或持有人因非經常使用該帳戶，故
      因擔心忘記自己之密碼而有抄錄之必要，亦須將密碼與存
      摺、提款卡分開存放，以避免於提款卡或帳戶遭到竊盜、
      遺失時，被他人同時知悉而受到不測之損害，此亦已為國
      民之基本常識。以被告之年齡（約50歲）、身分與社會經
      驗，對上述之常識均不可能諉為不知。而依被告所辯，係
      將提款卡、密碼放置於臥室之床頭櫃上，且被告家中人口
      與來往均極為單純，且99年7 月間亦無遭竊之紀錄，則該
      提款卡、密碼何以會流落於外且遭犯罪集團使用，被告並
      不能自圓其說。而以本案而言，被告自認其於本案發生時
      ，渠所使用之帳戶僅餘前揭本案系爭之臺灣銀行帳戶與郵
      局帳戶二本，而該二本帳戶之提款卡所使用之密碼均為其
      原來之兵籍號碼「097263」云云。是該提款卡密碼既為被
      告之兵籍號碼，而服過兵役之人均知兵籍號碼等同於軍人
      之身分證號碼，均須熟記至倒背如流始可，則對曾為職業
      軍人之被告而言，此密碼顯然為極為易記之號碼，有何必
      要仍將其記載於提款卡上擔心忘記？尤難謂符合事理。又
      衡諸情理，被告若係帶提款卡外出時遺失，則依前揭該
      提款卡99年7 月份使用之紀錄，則被告只有於99年7 月7
      日當天有使用到該臺灣銀行之提款卡，則只有在該日遺失
      始有可能。然若該提款卡確係於該日遺失，則距本案犯罪
      集團使用日期之99年8 月3 日相距約一個月，則若被告所
      辯屬實，則犯罪集團何有可能於撿拾後，竟遲逾一月始持
      以使用？蓋犯罪集團之詐欺手法一貫均極為細密，對帳戶
      之使用尤極為小心，設非對該帳戶之使用，有絕對之信心
      ，又豈有可能遽予使用撿拾之提款卡，供被害人匯款之理
      ？難道不怕該段期間該提款卡已遭失主申報遺失，從而導
      致其千辛萬苦所詐欺得來之金額，竟匯入已遭凍結之帳戶
      終竟不能領取？是以被告所辯，系爭提款卡係經遺失而遭
      犯罪使用云云，衡諸事理均難謂可採。
（三）綜合上述，被告對自己開立之帳戶，本有保管之義務，且
      於通常情形，若帳戶提款卡、密碼未交付他人，即不可能
      淪為犯罪者使用之工具，而依通常事理，縱有提款卡，若
      無提款卡之密碼，犯罪者亦不可能輕易即得使用該帳戶而
      得有隨時提款之便利，惟本件被告對自己之提款卡、密碼
      何以會淪為犯罪者使用，始終未能提供合理之說明，且所
      辯各節又違背事理，顯然該提款卡及密碼之流落於犯罪者
      之手，係由於被告之交付始屬合理。而金融帳戶事關個人
      財產權益保障，其專有性甚高，故一般人均有妥為保管及
      防止他人任意使用之認識，縱在特殊情況偶需交付他人使
      用，亦必深入瞭解用途及合理性，始予提供，且該等專有
      物品如落入不明人士手中，極易被利用作為與財產有關之
      犯罪工具，此為吾人依一般生活認知所易於體察之常識。
      若有他人無正當理由，索求使用他人帳戶，客觀上當可預
      見其目的係為供某筆資金存入後再行領出之用，且該筆資
      金之存入及提領過程，係有意隱瞞行為人之身分，此乃極
      易瞭解之事，故被告當可預見其將帳戶存摺與金融卡提供
      予他人使用，將幫助他人實施犯罪，惟被告卻仍執意將存
      摺及提款卡交付予他人，足見其遭不法利用之結果並不違
      背其本意，被告有幫助詐欺之不確定故意，堪予認定。綜
      上所述，被告所辯均不足採，本件事證明確，被告犯行堪
      以認定。
三、按刑法上之幫助犯，係對於犯罪與正犯有共同之認識，而以
    幫助之意思，對於正犯資以助力，但未參與實行犯罪之行為
    者而言。而前揭詐欺份子於取得被告之帳戶後詐騙何信賢得
    逞，係犯詐欺取財既遂罪。故核被告所為，係犯刑法第30條
    第1 項前段、第339 條第1 項之幫助詐欺取財既遂罪。被告
    交付提款卡、密碼之行為，係以幫助犯詐欺罪之不確定故意
    ，參與詐欺構成要件以外之行為，核屬詐欺取財犯行之幫助
    犯，應依刑法第30條第2 項規定減輕其刑。爰審酌被告交付
    渠所有帳戶之提款卡、密碼供予他人使用，致被害人因而受
    詐欺份子欺騙，對於被害人之財產及社會正常交易秩序造成
    之損害非輕，並使犯罪之追查過程更趨複雜，以及被告於犯
    罪後猶飾詞狡辯，未見悔意等一切情狀，量處如主文所示之
    刑，並諭知易科罰金之折算標準。
據上論斷，應依刑事訴訟法第452 條、第299 條第1 項前段，刑
法第30條第1 項前段、第2 項、第339 條第1 項，第41條第1 項
前段，刑法施行法第1 條之1 ，判決如主文。
本案經檢察官柯木聯到庭執行職務。
中    華    民    國   100    年    8     月    31    日
                  刑事第十二庭  審判長法  官  李英豪
                                      法  官  陳慧萍
                                      法  官  楊台清
以上正本證明與原本無異。
如不服本判決應於收受送達後10日內向本院提出上訴書狀，並應
敘述具體理由；其未敘述上訴理由者，應於上訴期間屆滿後20日
內向本院補提理由書（均須按他造當事人之人數附繕本）「切勿
逕送上級法院」。告訴人或被害人如對於本判決不服者，應具備
理由請求檢察官上訴，其上訴期間之計算係以檢察官收受判決正
本之日期為準。
                                      書記官  劉子豪
中    華    民    國   100    年    5     月    31    日
附錄本案論罪科刑法條全文：
中華民國刑法第339條
（普通詐欺罪）
意圖為自己或第三人不法之所有，以詐術使人將本人或第三人之
物交付者，處5 年以下有期徒刑、拘役或科或併科1 千元以下罰
金。
以前項方法得財產上不法之利益或使第三人得之者，亦同。
前二項之未遂犯罰之。